臺灣高等法院刑事判決
110年度上易字第1086號
上  訴  人  臺灣桃園地方檢察署檢察官 
被      告  字學松



上列上訴人因毒品危害防制條例案件，不服臺灣桃園地方法院10
9年度審易字第817號，中華民國109年12月31日第一審判決（起
訴案號：臺灣桃園地方檢察署109年度撤緩毒偵字第201號），提
起上訴，本院判決如下：
    主  文
上訴駁回。
    理  由
一、起訴意旨略以：字學松基於施用第二級毒品之犯意，於民國
    107年3月11日晚間某時，在桃園市○○區○○路0000巷0號2 樓
    居所，以將第二級毒品甲基安非他命置入玻璃球燒烤而吸食
    其煙霧方式，施用第二級毒品甲基安非他命1次。嗣於翌（1
    2）日下午2時50分許，為警在上址居所查獲，並經同意扣得
    其所有第二級毒品甲基安非他命4包（編號1含袋毛重12.688
    0公克，因鑑驗取用0.0629公克、編號3至5含袋毛重3.5490
    公克，因鑑驗取用0.0106公克）、吸食器1組、玻璃球4 個
    、電子磅秤1個、分裝袋（起訴書誤載為殘渣袋，應予更正
    ）1個及夾鏈袋1包。而被告上述施用第二級毒品案件，經臺
    灣桃園地方檢察署檢察官為緩起訴處分，因被告於緩起訴期
    間內，發生法定撤銷事由，經撤銷原緩起訴處分後偵查起訴
    。因認被告所為係涉犯毒品危害防制條例第10條第2項之施
    用第二級毒品罪嫌。
二、按起訴之程序違背規定者，應諭知不受理之判決，並得不經
    言詞辯論為之，刑事訴訟法第303條第1款、第307條分別定
    有明文，且依同法第364條規定，於第二審之審判準用之。
    又此所稱之起訴程序違背規定，係指檢察官提起公訴之訴訟
    行為於程序上有違法律之規定而言。而提起公訴之訴訟行為
    是否於程序上有違法律規定，原則上固以起訴時所存在之事
    項及法律規定為判斷，惟檢察官起訴後始發生之情事變更事
    由，致法院不能為審體審理及判決亦屬「起訴之程序違背規
    定」（最高法院109年度台上字第3826號判決意旨參照）。
    再按第367條之判決及對於原審諭知管轄錯誤、免訴或不受
    理之判決上訴時，第二審法院認其為無理由而駁回上訴，或
    認為有理由而發回該案件之判決，得不經言詞辯論為之，刑
    事訴訟法第372條定有明文。
三、另按109年1月15日修正公布、同年7月15日施行之毒品條例
    第20條第3項及第23條第2項，雖僅將原條文之再犯期間由「
    5年」改為「3年」，惟鑑於採取傳統刑事機構式處遇，將施
    用毒品者當作「犯人」處理，其施用人數及再犯率仍高，將
    施用毒品者監禁於監獄內，僅能短期間防止其接觸毒品，因
    慣用毒品產生之「心癮」根本無法根除，並慮及毒品條例施
    行多年累積之戒毒經驗及實效，暨逐步擴充之醫療、戒癮機
    構、專業人力、社區支援系統等資源，尤以本次毒品條例第
    24條修正，擴大檢察官對施用毒品者附條件緩起訴處分之範
    圍，使其能視個案具體情形給予適當多元社區處遇。準此，
    本次修正後對於施用毒品者之思維，自應與時俱進，擺脫以
    往側重於「犯人」身分之處罰，著重其為「病患」之特質，
    並以「治療」疾病為出發點，重新評價前揭所謂「3年後再
    犯」之意義。亦即，基於憲法保障人民之生存權，及根據每
    個國民生存照顧需要提供基本給付之理念，為協助施用毒品
    者戒除毒癮復歸社會，對於經監獄監禁處遇後仍再犯之施用
    毒品者，更應恢復以機構內、外之治療協助其戒除毒癮。此
    即本次修正毒品條例第20條第3項關於施用毒品者所謂「3年
    後再犯」係何所指之立法真諦。換言之，除檢察官優先適用
    毒品條例第24條命附條件緩起訴處分處遇（不論幾犯，亦無
    年限）外，對於施用毒品初犯者，即應適用第20條第1項、
    第2項為機構內之觀察、勒戒或強制戒治；若於上開機構內
    處遇執行完畢釋放後，「3年內再犯」者，依第23條第2項規
    定，應依法追訴；倘於「3年後再犯」，自應再回歸到傳統
    醫療體系機構內重為觀察、勒戒或強制戒治之治療。綜上，
    現行毒品條例既認施用毒品者具有「病患性犯人」特
    質，強調「治療勝於處罰」、「醫療先於司法」，對於第20
    條第3項及第23條第2項所謂「3年後（內）再犯」，自應跳
    脫以往窠臼，以「3年」為期，建立「定期治療」之模式。
    準此，第20條第3項規定中所謂「3年後再犯」，只要本次再
    犯（不論修正施行前、後）距最近1次觀察、勒戒或強制戒
    治執行完畢釋放，已逾3年者，即該當之，不因其間有無犯
    第10條之罪經起訴、判刑或執行而受影響（最高法院109年
    度台上大字第3826號裁定意旨參照）。又最高法院109年度
    台上大字第3536號裁定意旨揭示之多數說見解，認被告在「
    戒癮治療」完成前，難謂得與觀察、勒戒等處遇「已執行完
    畢」等同視之，「附命緩起訴」因已撤銷，被告之「戒癮治
    療」並未完成，自與觀察、勒戒等處遇執行完畢有別；且基
    於平等原則，仍應與「未曾受觀察、勒戒處分」者為相同處
    理，而無從逕予追訴處罰，仍應適用修正後毒品條例第20條
    第1項規定辦理。最高法院110年度台非字第98號判決意旨亦
    認被告於緩起訴期間未完成戒癮治療，經檢察官撤銷緩起訴
    處分，因不等同曾受觀察、勒戒之處遇，自應回復原緩起訴
    處分不存在之狀態。 
四、經查：
  ㈠被告字學松前因施用毒品案件，經臺灣桃園地方檢察署檢察
    官以107年度毒偵字第1787號號為附命戒癮治療之緩起訴處
    分（嗣經檢察官撤銷該緩起訴處分提起本案公訴，詳下述）
    ，而始終未曾受觀察、勒戒或強制戒治之情形，有本院被告
    前案紀錄表存卷可查。
　㈡則被告於本案施用毒品犯行前，既然未曾接受觀察、勒戒或
    強制戒治，自應依修正後之毒品危害防制條例第20、24條等
    規定，由檢察官基於一次性之整體規劃而重啟處遇程序，視
    被告個案情形，是否適合「觀察、勒戒或強制戒治」或給予
    「附命完成戒癮治療緩起訴處分」之機會，非得由檢察官逕
    予起訴。本案檢察官提起公訴，自有起訴程序違背規定之情
    事。
五、駁回上訴之理由：　 
  ㈠原審詳為調查，認本案檢察官起訴欠缺訴追條件，應依刑事
    訴訟法第303條第1款規定，為公訴不受理判決。並說明：⒈
    被告前述為警查扣之白色結晶物4包（驗餘純質淨重合計14.
    2137公克），經送請交通部民用航空局航空醫務中心檢驗後
    ，確認含有第二級毒品甲基安非他命之成分，為毒品危害防
    制條例第2條第2項第2款列管之第二級毒品，且檢察官於起
    訴書已載明聲請沒收銷燬扣案之第二級毒品甲基安非他命，
    應依毒品危害防制條例第18條第1項前段規定宣告沒收銷燬
    。另盛裝上開第二級毒品之包裝袋4個，應與該包裝內含之
    各該第二級毒品視為一體，爰依前揭規定併予宣告沒收銷燬
    ；至送驗耗費之該第二級毒品，既已滅失而不存在，自無於
    本案宣告沒收銷燬之必要。⒉又扣案之吸食器1組、玻璃球4
    個、電子磅秤1臺、分裝袋1個及夾鏈袋1包為告所有，且供
    作被告持以施用毒品所用之物，考量該等扣案之吸食器等物
    品與被告本案施用毒品犯行密切相關，且檢察官於起訴書亦
    已載明聲請沒收該扣案物品，爰依刑法第38條第2項前段規
    定均宣告沒收等旨。認原審適用法律並無違誤。
　㈡檢察官上訴意旨略以：被告先前既然業經附命完成戒癮治療
    之緩起訴處分，惟因違反規定而經檢察官撤銷該緩起訴處分
    確定，則其所為程序等同經觀察、勒戒之處遇，被告再犯本
    案施用第二級毒品案件，自應由檢察官逕行起訴；原判決認
    事用法尚有未恰，請撤銷原判決，更為適法之判決等語。 
  ㈢惟查：被告雖因施用毒品犯行，經同署檢察官以107年度毒偵
    字第1787號為緩起訴處分確定，緩起訴期間自107年10月9 
    日起至108年10月8日止。然被告於緩起訴期間內，屢經通知
    ，未遵期到場接受戒癮治療，經醫療機構評估認「累計未到
    診狀況，顯已無法於履行期限內完成戒癮治療」，且未依同
    署觀護人通知到署採尿檢驗，有違緩起訴處分條件而未完成
    戒癮治療，經檢察官依職權撤銷原處分後提起公訴等情，業
    經本院核閱上述偵查、觀護卷宗屬實，且有同署檢察官107
    年度毒偵字第1787號緩起訴處分書、108年度撤緩字第1011
    號撤銷緩起訴處分書、109年度撤緩毒偵字第201號起訴書及
    本院被告前案紀錄表各1份在卷可考。揆諸前述最高法院109
    年度台上大字第3536號裁定、110年度台非字第98號判決意
    旨，被告既然未完成戒癮治療期程，即未完成視同觀察、勒
    戒之戒癮治療，自難等同曾受「觀察、勒戒或強制戒治」執
    行完畢視之。準此，被告即屬未曾接受觀察、勒戒或強制戒
    治之執行，自應依毒品危害防制條例第20條第1項規定，給
    予適用觀察、勒戒或強制戒治之機會。從而，原審判決以檢
    察官之本案起訴程序違背規定，乃依刑事訴訟法第303條第1
    款、第307條等規定，逕為不受理判決，經核並無違誤，檢
    察官仍執前詞指摘原判決為不當，為無理由，爰不經言詞辯
    論，逕予駁回其上訴。
六、據上論斷，應依刑事訴訟法第368條、第372條，判決如主文
    。　   
中　　華　　民　　國　　110 　年　　6 　　月　　3 　　日
                  刑事第十一庭  審判長法　官  周煙平
                                      法　官  吳炳桂
                                      法　官  陳俞伶
以上正本證明與原本無異。
不得上訴。
                                      書記官  朱家麒
中　　華　　民　　國　　110 　年　　6 　　月　　3 　　日